【裁判字號】    95,台上,135
【裁判日期】    950112
【裁判案由】    貪污
【裁判全文】
最高法院刑事判決              九十五年度台上字第一三五號
    上  訴  人  甲○○
    選任辯護人  邱創舜律師
上列上訴人因貪污案件，不服台灣高等法院中華民國九十四年十
月二十六日第二審判決（九十三年度上訴字第二四八一號，起訴
案號：台灣台北地方法院檢察署九十一年度偵緝字第一四四四號
），提起上訴，本院判決如下：
    主  文
原判決撤銷，發回台灣高等法院。
    理  由
本件原判決認定上訴人甲○○原擔任台北市政府工務局建築管理
處違建查報隊工程員，為依據法令從事公務之人員。民國八十八
年四月下旬，沈書賢（已於九十二年三月二十日死亡）因修繕門
牌號碼台北市○○區○○路一五０號違章建築，將該違建各層樓
地板全部拆除，僅保留與鄰房之共同壁，再以鋼骨搭建並加高至
六點五公尺，經台北市政府工務局於同月二十九日查報拆除。嗣
沈書賢委託高聯財（行賄罪部分，業經判刑確定）於八十九年六
月二十一日申請修復，台北市政府工務局函覆須依「違建查報作
業原則」規定，於原範圍內以磚造、鐵架、鐵皮等非永久性材質
（不得使用鋼筋混凝土等構造）作一層式修建。但沈書賢仍違反
規定，擅自以Ｈ型鋼骨修建，復經台北市政府工務局函請自行拆
除。沈書賢自行拆除後，又委由高聯財於同年九月十九日申請准
予修復，並附圖說標明以Ｃ型鋼樑柱烤漆板頂棚、鐵皮外牆內砌
Ｂ／二磚及電動鐵捲門，搭蓋簷高四點三公尺、脊高五點五公尺
之違章建築。承辦人即上訴人以其違反「台北市政府當前取締違
建措施」第二條第四之(四)款規定，簽稿發函不予同意，並請沈書
賢依前述規定修繕。因沈書賢執意修建脊高五公尺以上之違章建
築，高聯財即表示伊有辦法，但須公關費新台幣（下同）八萬元
等語；沈書賢乃與高聯財共同基於交付賂賄之犯意聯絡，於同年
九月至十一月間某日，由不知情之友人王瑞庭陪同，在台北市○
○路「新東南餐廳」交付八萬元予高聯財，請其代為活動，希望
在農曆春節前完成建築。高聯財旋於同年十一月十五日代沈書賢
提出修建之申請，但對於修建為脊高五公尺以上之事，則隱而未
提。嗣高聯財於申請後某日，邀上訴人在台北市○○街某處，補
提相關申請資料予上訴人，並將沈書賢交付款項中之二萬元放在
資料袋內，一併交付上訴人，其餘六萬元侵吞入己。上訴人收受
賄賂後，於同年十二月十六日簽擬書函覆稱：「……申請復建乙
節，仍請依本局八十九年七月十二日北市工建字第八九三一七五
０三００號書函函示內容辦理，且應按原規模修繕（含修建），
不得再加層、加高、擴大建築面積、增加樓地板面積……。」沈
書賢接獲後，即著手修建，至九十年年初（即春節前），修建完
成簷高約三點三公尺、脊高約五點七公尺、長約三十公尺、寬約
四公尺之違章建築，並在其前方以鐵皮、鐵架搭蓋超過原違章建
築範圍長約三公尺、寬約四公尺之棚架。嗣經民眾先後向台北市
政府工務局提出檢舉。上訴人勘察現場後，明知修建後之違章建
築不符規定，乃另基於行使登載不實公文書之概括犯意，於九十
年二月十二日在職務上所掌之函稿上簽擬：「四、現違建所有人
業依說明二、三所述之函於原規模下作一層修建（將違建所有人
所檢附之舊有照片至現場比對，修繕後之違建並無加高、加層、
擴大面積），尚符規定。」等不實之事項，呈由不知情之主管核
示後，於同月十六日發文函復檢舉人。復於同年四月十六日，於
職務上所掌之函稿上簽擬：「二、……現地確係以鐵皮、鐵架作
壹層式修建……」、「三、(二)……依航測圖及違建所有人所附照
片顯示，本違建並無上述情事。(三)……作一層式修建，並無不當
。(四)……經查本案違建內部並無夾層之設置」等不實之事項，呈
由不知情之主管核示後，於同月二十四日發文函復檢舉人，足以
生損害於台北市政府工務局對於違章建築管理之正確性等情，爰
撤銷第一審關於上訴人部分之判決，改判論處上訴人依據法令從
事公務之人員，對於職務上之行為，收受賄賂，及連續行使公務
員明知為不實之事項，而登載於職務上所掌之公文書，足以生損
害於公眾罪刑。固非無見。
惟查：(一)有期徒刑減輕者，除同時有免除其刑之規定外，減輕其
刑至二分之一，刑法第六十六條定有明文。原判決依貪污治罪條
例第五條第一項第三款之規定，論上訴人以對於職務上之行為收
受賄賂罪；並以上訴人犯罪情節輕微，其所得僅二萬元，因依同
條例第十二條第一項之規定減輕其刑（見原判決第十六面第七行
至第二十行）。經核貪污治罪條例第五條第一項第三款對於職務
上之行為收受賄賂罪，其法定刑為七年以上有期徒刑，得併科六
千萬元以下罰金；而同條例第十二條第一項之減輕其刑，並無同
時免除其刑之規定，則原判決依此項規定減輕其刑，即予減至最
低刑度二分之一，有期徒刑部分亦應於三年六月以上為其最低刑
期之範圍，原判決遽予量處上訴人有期徒刑二年六月，復未說明
其理由，顯有判決適用法則不當之違背法令。(二)原判決謂起訴書
所指上訴人於九十年二月間，未至現場勘察乙節，為上訴人所否
認；而觀諸上訴人簽辦之台北市政府工務局九十年二月十六日北
市工建字第九０四二三六九八００號函，其相關卷宗內確附有九
十年二月一日拍攝之新修建違章建築照片八張。且上訴人在偵查
中供稱其於九十年二月間辦理簽呈前，沒有到現場看過，因其經
常路過那裡，並有拿舊照片比對，所以沒有刻意去現場等語，資
為上訴人已勘察現場之論據（見原判決第十四面第二十五行至第
十五面第三行）。倘上訴人所稱「沒有到現場看過」之語不虛，
能否以其「經常路過那裡」，即認已經勘察現場？自非無疑；如
果上訴人未親勘現場，則上開函件相關卷宗內所附之「九十年二
月一日拍攝之新修建違章建築照片八張」，又如何而來？亦有深
入探求之餘地。此與判斷上訴人收受賄賂，與其登載不實公文書
部分有無對價攸關。實情究竟如何，仍應查明釐清，始足為判決
之基礎。又原判決關於貪污部分，變更起訴法條，改論上訴人以
貪污治罪條例第四條第一項第三款對於職務行為收受賄賂罪，但
原審審判長於審判期日，未踐行刑事訴訟法第九十五條規定之告
知，併嫌欠洽。上訴意旨指摘原判決違背法令，尚非全無理由，
應認有撤銷發回更審之原因。
據上論結，應依刑事訴訟法第三百九十七條、第四百零一條，判
決如主文。
中    華    民    國  九十五  年    一    月   十二   日
                      最高法院刑事第二庭
                          審判長法官  紀  俊  乾
                                法官  黃  正  興
                                法官  陳  東  誥
                                法官  陳  世  淙
                                法官  洪  佳  濱
      本件正本證明與原本無異
                                      書  記  官
中    華    民    國  九十五  年    一    月   十三   日
                                                      v


司法院資訊處製作；財團法人民間司法改革基金會備份。
